【裁判字號】    89,訴,531
【裁判日期】    890218
【裁判案由】    必要通行權
【裁判全文】
臺灣臺北地方法院民事判決  八十九年度訴字第五三一號
    原      告  甲○○○
    訴訟代理人  林詮勝律師
                郭淑萍律師
    被      告  乙○○      住台北縣坪林鄉大林村  魚堀十一號
右當事人間請求必要通行權事件，本院判決如左：
    主    文
被告應容忍原告在被告所有坐落台北縣坪林鄉  ○○○段第四二四地號土地如附圖甲
所示面積零點零參陸肆公頃之道路為通行及舖設柏油路面。
被告應將設置於前項土地上如附件（台北縣警察局新店分局八十八年四月十二日店警
一交字第六五八一號函及照片）所示鋼筋結構、水泥固築、寬四公尺、高二點一公尺
之門型路障拆除，且不得為妨害原告在前項土地為通行及舖設柏油路面之行為，並不
得在前項土地設置任何工作物。
訴訟費用由被告負擔。
    事    實
甲、原告方面：
一、聲明：如主文所示。
二、陳述：
  (一)台北縣坪林鄉  ○○段  魚堀小段第四二四地號之土地為被告所有，其上如附圖
    甲所示部分土地為台北縣坪林鄉公所所闢建下石槽產業道路之部分路段。原告為
    鄰地同地段第四二三之一四、一五地號土地所有權人，與其鄰地同地段第四二三
    地號，第四二三之一、一九地號等所有權人，均以系爭產業道路為對外通行之唯
    一通路。民國八十一年間，被告突然否認原告及鄰地所有權人之通行權，經起訴
    請求確認，已為法院最終判決確認原告於系爭路段有通行權確定。
  (二)被告於前開確認之訴判決確定後，竟於八十八年三月間，另於系爭路段上架設如
    台北縣警察局新店分局八十八年四月十二日店警一交字第六五八一號函所示鋼筋
    結構、水泥固築，寬四公尺高二點一公尺之門型路障，以阻止原告就系爭路段為
    舖設柏油等必要之修茸。
  (三)按民法第七百八十七條第一項所定之通行權，其主要目的，不僅專為調和個人所
    有之利害關係，且在充分發袋地之經濟效用，以促進物盡其用之社會整體利益，
    故土地所有人為有效利用其土地，於不妨害鄰地正常使用之範圍內，得變更其原
    有之通行方法，通行鄰地以至公路。最高法院著有七十六年度台上字第二五六八
    號判決可資參照。且依民法第七百八十八條前項，有通行權人於必要時得開設道
    路。所謂開設道路，自應包括修茸已存在之道路。原告目前所通行之系爭道路，
    因年久失修路面凹凸、破損、機車及車輛行經，險象環生，而有舖設柏油路之必
    要，被告卻以路障妨害、阻撓原告行使通行權及舖設柏油路面之工程車行進，如
    其阻撓或妨害繼續存在，必使原告發生重大而難以回復之損害，故有依民法第七
    百八十條、第七百八十八條、第一百八十四條第一項暨類推適用民法第七百六十
    七條規定，請求被告容忍原告通行及舖設柏油道路，並有排除或防止侵害之必要
    ，爰請依法判決如訴之聲明，無任感戴。
  (四)前開確認通行權之訴訟，原告「給付之訴」之請求，惟本件被告之妨害行為，係
    該判決後所為另一獨立之行為，與前開訴訟並無一事不再理之間題。另依最高法
    法院七十八年度台抗字第三五五號裁定：「‧‧‧‧‧鄰地通行權之行使，在土
    地所有人方面，為其所有權之擴張，而在鄰地所有人方面，其所有權則因而受限
    制，從而鄰地通行權訴訟標的之價額，如主張通行權之人為原告，應以其土地因
    通行鄰地所增價額為準‧‧‧‧‧」，本件訴訟標的價額前經法院囑託財團法人
    中華企業技術鑑定委員會鑑定為新台幣伍拾陸萬參仟壹佰玖拾捌元正，爰以之為
    本件之訴訟標的價額，合此敘明。
三、證據：提出附圖一份、坪林鄉  ○○段  魚堀小段第四二四地號土地登記謄本一
    張、坪林鄉  ○○段  魚堀小段第四二三之一四、四二三之一五地號土地登記謄
    本二張、台灣高等法院八十五年度上更(一)字第二八四號判決一件、台灣台北地方
    法院八十一年度訴字第一四一五號判決一件、台灣高等法院八十一年度上字第一
    七一六號判決一件、同號裁定二件、最高法院八十七年度台上字第一五六九號裁
    定一件、、台北縣警察局新店分局八十八年四月十二日店警一交字第六五八一號
    函一件、照片一張、原告陳情書一件、最高法院七十六年度台上字第二五六八號
    判決一件等為證。
乙、被告方面：
    被告未於言詞辯論期日到場，亦未提出書狀作何聲明或陳述。
    理    由
甲、程序方面：
    本件被告未於言詞辯論期日到場，核無民事訴訟法第三百八十六條所列各款情形
    ，應依原告之聲請，由其一造辯論而為判決。
乙、得心證之理由：
一、按土地因與公路無適宜之聯絡，致不能為通常使用者，土地所有人得通行周圍地
    以至公路。但對於通行地因此所受之損害，應支付償金。前項情形，有通行權人
    應於通行必要之範圍內，擇其周圍地損害最少之處所及方法為之；有通行權人於
    必要時，得開設道路。但對於通行地因此所受之損害，應支付償金，民法第七百
    八十七條、第七百八十八條各定有明文。又依法得行使權利者，對於妨害其權利
    行使之障礙，應可請求排除或防止，始符合保護法定權利之本旨。
二、原告主張其所有坐落台北縣坪林鄉  ○○段  魚堀小段第四二三之一四、一五地
    號土地，均以台北縣坪林鄉公所所闢建經過鄰地即被告所有坐落同地段第四二四
    地號土地之下石槽產業道路為對外通行之唯一通路，原告已起訴經法院判決確認
    於系爭路段有通行權確定，目前原告所通行之系爭產業道路，因年久失修、路面
    破損有舖設柏油路之必要，被告卻以路障妨害、阻撓原告行使通行權及舖設柏油
    路面之工程車行進等事實，已據其提出附圖一份、坪林鄉  ○○段  魚堀小段第
    四二四地號土地登記謄本一張、坪林鄉  ○○段  魚堀小段第四二三之一四、四
    二三之一五地號土地登記謄本二張、台灣高等法院八十五年度上更(一)字第二八四
    號判決一件、台灣台北地方法院八十一年度訴字第一四一五號判決一件、台灣高
    等法院八十一年度上字第一七一六號判決一件、同號裁定二件、最高法院八十七
    年度台上字第一五六九號裁定一件、、台北縣警察局新店分局八十八年四月十二
    日店警一交字第六五八一號函一件、照片一張、原告陳情書一件、最高法院七十
    六年度台上字第二五六八號判決一件等為證，核屬相符，被告未於言詞辯論期日
    到場，亦未提出書狀作何聲明或陳述，原告之主張，自堪信為真實。
三、從而，原告依鄰地通行權及道路開設權，請求被告容忍原告通行道路及舖設柏油
    路面如主文第一項所示，及排除、防止妨害如主文第二項所示為有理由，應予准
    許。但被告對於因此所受損害，依法得請求原告支付償金，併此敘明。
丙、結論：本件原告之訴為有理由，依民事訴訟法第三百八十五條第一項前段、第七
    十八條，判決如主文。
中      華      民      國    八十九    年      二      月     十八     日
                                            民事第六庭法      官  蕭忠仁
右為正本係照原本作成
如對本判決上訴，須於判決送達後廿日內向本院提出上訴狀
中      華      民      國    八十九    年      二      月     十九     日
~B法院書記官  林曹秀絨


司法院資訊處製作；財團法人民間司法改革基金會備份。
